臺灣高等法院刑事判決
109年度交上易字第220號
上  訴  人  
即  被  告  左明立



上列上訴人因過失傷害案件，不服臺灣新北地方法院108年度交
易字第256號，中華民國109年5月5日第一審判決（起訴案號：臺
灣新北地方檢察署108年度偵字第3681號），提起上訴，本院判
決如下：
    主  文
原判決撤銷。
左明立犯汽車駕駛人無駕駛執照駕車過失致人受傷罪，處拘役伍
拾伍日，如易科罰金，以新臺幣壹仟元折算壹日。
    犯罪事實
一、左明立明知其原考領之自用小客車駕駛執照業經公路監理機
    關自民國107年7月20日起吊銷，吊銷期間至110年7月19日屆
    滿，於吊銷期間內不得駕駛自用小客車，竟仍於107年9月18
    日14時9分許，駕駛車牌號碼0000-00號自用小客貨車，沿新
    北市○○區○○路0段往三峽方向行駛，行經新北市○○區○○路0段
    0號前，欲左迴轉進入路外之加油站，本應注意汽車迴車前
    ，應暫停並顯示左轉燈光或手勢，看清無來往車輛，並注意
    行人通過，始得迴轉。而依當時天候晴、日間自然光線、柏
    油路面、乾燥無障礙物、視距良好，並無不能注意之情事，
    竟疏未注意及此，即貿然向左迴轉，適有林廷奕騎乘車牌號
    碼000-0000號大型重型機車沿新北市○○區○○路0段往樹林方
    向直行而來，亦疏未注意車前狀況，見狀煞車不及而人車倒
    地並往前滑行，撞及左明立所駕駛汽車之右前方保險桿，林
    廷奕因此受有頸部扭傷、四肢多處挫擦傷、左側小腿及左側
    手肘挫傷併擦傷、左側小腿肌肉挫傷併肌纖維裂傷等傷害。
二、案經林廷奕訴由新北市政府警察局樹林分局報告臺灣新北地
    方檢察署檢察官偵查起訴。
    理  由
壹、證據能力
一、上訴人即被告左明立107年9月18日道路交通事故談話紀錄表
    之陳述：
　㈠被告上開談話紀錄表首行雖記載「107年9月9日」，日期早於
    本件車禍事故發生之前，然觀之談話紀錄表最末被詢問人簽
    名旁則係記載「107年9月18日15時13分止」即本件車禍事故
    發生當日，而被告並不否認於車禍事故後確實在派出所內經
    警製作談話紀錄表（見原審卷第247頁），顯見談話紀錄表
    首行日期之記載應係誤載，應予更正，合先說明。　
　㈡按發生道路交通事故後，為瞭解肇事經過，分析肇事原因、
    判定肇事責任，須調查訪問肇事當事人；調查訪問內容應製
    作調查筆錄，但處理A2類（指造成人員受傷或超過24小時死
    亡之交通事故）當事人未提告之交通事故或A3類交通事故（
    指僅有財物損失），得使用「交通事故談話紀錄表」；製作
    犯罪嫌疑人之調查筆錄，應由行詢問以外之人為之，但因情
    況急迫或事實上之原因不能為之，而有全程錄音或錄影者，
    不在此限；處理A1類（指造成人員當場或24小時內死亡之交
    通事故）或A2類交通事故案件，處理人員應依據報案紀錄及
    現場調查情形，填具「道路交通事故肇事人自首情形紀錄表
    」。道路交通事故處理規範第11點定有明文。查107年9月18
    日本件道路交通事故發生後、員警到場時，因雙方尚未就受
    傷部分提告，告訴人林廷奕亦未當場就醫，所以是在派出所
    處理，僅就車禍部分記錄而製作談話紀錄表等情，業據證人
    即處理本件交通事故之新北市政府警察局樹林分局柑園派出
    所警員賴致仲於原審證述明確（見原審卷第139、142頁），
    而告訴人則係於107年12月22日始前往柑園派出所提告而經
    警製作調查筆錄（參偵卷第13至16頁調查筆錄第15頁之記載
    ）。是本件為車禍一方當事人林廷奕受傷且當時尚未提出告
    訴之A2類交通事故，依前述道路交通事故處理規範第11點規
    定，於調查訪問事故當事人時，處理員警自得使用交通事故
    談話紀錄表，以取代調查筆錄，且製作談話紀錄表時，並未
    如製作調查筆錄般規定需全程錄音及錄影，核其規範理由，
    無非係因A3類交通事故並未有人員傷亡，不涉及刑事責任；
    A2類交通事故則均屬告訴乃論之罪，於被害人尚未提起刑事
    告訴前，刑法過失傷害（或致重傷）罪之訴追條件尚未具備
    ，自無必要如一般刑事案件，要求於調查詢問肇事經過時，
    應遵守刑事訴訟法第95條權利告知事項及第100條之1、第10
    0條之2全程錄音或錄影等法定義務。是被告於本件交通事故
    發生後，前往柑園派出所接受員警調查詢問肇事經過，進而
    製作道路交通事故談話紀錄表，員警雖未錄音或錄影，然與
    前述規定並無違背，而被告接受員警談話詢問時並無有何遭
    受強暴、脅迫、利誘、詐欺、疲勞訊問、違法羈押或出於其
    他不正方法之情形而係出於自由意志所為之陳述，亦為被告
    自承在卷（見本院卷第70至71、82至83頁），且被告亦於上
    開談話紀錄表製作完畢後，閱覽認為無訛後始為簽名，有該
    談話紀錄表下方被詢問人簽名可參（見原審卷第209頁），
    是其上開談話紀錄表之陳述，顯係基於自由意思而非出於不
    正之方法取得。
　㈢賴致仲復證稱：當天我是巡邏網的員警，據報到場；因為受
    傷的告訴人沒有要當場就醫，雙方沒有就傷害部分提告，只
    是做車禍的記錄，就是卷附談話紀錄表，被告及告訴人部分
    都是我製作的，我有依照他們陳述的內容製作，也有給他們
    看過然後讓他們簽名；做談話紀錄表時，記得被告有明確表
    示他跟告訴人機車有發生擦撞，不然我不會這樣寫，而且記
    載的內容有給被告看，是第2次做被告的筆錄時，他才說沒
    有跟告訴人碰撞；如果被告當時有說他沒有跟本案機車發生
    擦撞，是告訴人自摔，我會補充，就不會像談話紀錄表這樣
    記載，我都會如實記載；被告第1次做筆錄時並沒有提到2車
    沒有發生碰撞，是第2次來做筆錄時才這樣講等語（見原審
    卷第138至139、142、243至244、246至248頁），賴致仲既
    僅是接到通報前往處理之員警，又無證據證明其與被告、告
    訴人有何恩怨，衡情自無刻意誣陷被告，故為虛偽記載而入
    被告於罪之理，且參以該談話記錄表尚有載明被告回答「第
    一次撞擊之位置為右前保險桿（對方指稱）」等語（見原審
    卷第209頁），而詳細記載該內容為被告指稱係「對方」即
    告訴人所說，且其所指「右前保險桿」之位置亦與告訴人於
    偵查及原審審理時陳述內容之用語「葉子板」不同（告訴人
    此部分證述詳後述），更足徵賴致仲確實會依照當事人之回
    答，詳實記載在談話紀錄表上，並無刻意增減或虛構當事人
    之供述，且該用語更非賴致仲將告訴人指訴誤植於被告談話
    紀錄表。被告否認於製作談話紀錄表時曾經陳述與告訴人機
    車發生碰撞云云，並非可採。
　㈣承前所述，被告前揭談話紀錄表之陳述既係出於自由意志所
    為之陳述，而經警據實記載，並無增刪、虛偽製作，應有證
    據能力，得作為本案認定事實之證據。　
二、除上開被告於談話紀錄表之陳述以外，以下本案據以認定被
    告犯罪之供述證據，公訴人及被告於本院準備程序及審理時
    均未爭執其證據能力（見本院卷第68至71、79至83頁），本
    院審酌該證據作成時並無違法及證明力明顯過低之瑕疵等情
    況，認為適當，應有證據能力。至於所引其餘非屬供述證據
    部分，既不適用傳聞法則，亦非公務員違背法定程序所取得
    ，依刑事訴訟法第158條之4反面解釋，同具證據能力。
貳、得心證之理由：　　
一、訊據被告固坦承其自用小客車駕駛執照遭吊銷，仍於前開時
    間、地點，駕駛前開車輛向左迴轉欲進入路外之加油站之事
    實，惟矢口否認有何過失傷害犯行，辯稱：我當時已經在網
    狀線區域內，看到告訴人的車已經煞停，是告訴人危險駕駛
    ，行駛在道路邊線上才自摔，我判斷是告訴人自己跳車摔車
    ，我駕駛的車輛與告訴人騎乘的機車沒有發生碰撞云云。
二、經查：
  ㈠被告原考領之自用小客車駕駛執照前經公路監理機關自107年
    7月20日起吊銷，吊銷期間至110年7月19日屆滿，仍於駕駛
    執照吊銷期間在107年9月18日14時9分許，駕駛前開車輛沿
    新北市○○區○○路0段往三峽方向行駛，擬向左迴轉進入對向
    路外加油站時，適告訴人騎乘上開機車沿同路段往樹林方向
    行駛而來，告訴人並人車倒地，告訴人因此受有頸部扭傷、
    四肢多處挫擦傷、左側小腿及左側手肘挫傷併擦傷、左側小
    腿肌肉挫傷併肌纖維裂傷之傷害，嗣經警獲報到場處理等事
    實，為被告所不爭執（見偵卷第56至57頁、原審卷第38、25
    9至260頁、本院卷第78至79、81頁），核與證人即告訴人林
    廷奕就此部分證述相符（見偵卷第13至15、56頁、原審卷第
    103至104、112、122至123頁），並有道路交通事故現場圖
    、道路交通事故調查報告表㈠、㈡、聯鴻骨科診所107年9月25
    日診斷證明書、行天宮醫療志業醫療財團法人恩主公醫院10
    7年9月19日乙種診斷證明書、現場及雙方車輛外觀照片暨路
    口監視器影像畫面翻拍照片等在卷可稽（見偵卷第17至23、
    61、31至40頁、原審卷第213至222頁），此部分事實首堪認
    定。
  ㈡關於本案發生經過：
　⒈證人即告訴人證述：我當時行駛在外側車道直行，被告駕駛
    汽車突然左轉，我見狀馬上煞車但還是與對方發生擦撞，前
    車輪是第1次撞擊點，我發現危險時距離對方不到2公尺，我
    的車速約40公里；是路人報案，我們就在現場等待警察，我
    的車輛有移動，對方的車子沒有移動；我前方車輪與對方車
    前葉子板發生碰撞，我就倒地；我一開始就在外側車道，沒
    有行駛到內側，本路段就加油站的前方有1個紅綠燈，我行
    駛到這個路段的時候，抬頭往前看它原本就是綠燈，加油站
    前面有網狀線，我有注意到當時車輛在網狀線停等的情形，
    網狀線上是淨空的，所以我就順著行駛過去，沒有駛離道路
    邊線，不是行駛在水泥地，確定行駛在車道裡面，我沒有注
    意到當時有車輛從對向車道要左轉，當時在網狀線前面左側
    有車子擋住視線，被告從對面左轉過來，在我左前方，車速
    是正常行駛，我感覺被告當時在加速，看到被告汽車時按煞
    車，還是來不及，我的前輪有跟對方車子右前方的葉子板發
    生碰撞，我就倒地，被告汽車右側的葉子板有擦到的痕跡，
    我倒地是連著車一起倒，左邊小腿以下都被車子壓住，印象
    中是按煞車車速確實降下來，到最後前輪碰到被告車頭板子
    ，我是在被告汽車右邊的下方倒地，是往左倒，右側朝上，
    所以我的左腿被壓住，我是碰撞完倒下之後才鬆開機車把手
    ，沒有跳車，被告下車查看後，因為那時候我的機車在漏油
    ，被告跟我一起把機車抬起來，先把它牽到旁邊，後來好像
    是路人報的警，3到5分鐘後警察就到場，有畫線、拿滾輪測
    量距離、拍照，我車輛倒地有與地面摩擦的痕跡，卷附照片
    是警察在事故現場所拍攝等語（見偵卷第14至15、56頁、原
    審卷第105至119、128至131、135頁），並有上開現場圖、
    林廷奕於前開被告汽車照片標註擦撞痕跡之照片、林廷奕機
    車外觀毀損之照片、現場刮地痕照片可參（見偵卷第17、36
    至40頁、原審卷第221頁），惟依林廷奕標註擦撞痕跡應為
    被告汽車右前保險桿、靠近右前車輪處，其前稱是「葉子板
    」應為誤會。
　⒉卷附路口監視器錄影光碟經原審勘驗結果略以：【勘驗開始
    】畫面為與三岔路口垂直之監視器，畫面正對一4線道路，
    該道路左方2線道（下稱左側車道）行車方向正對監視器處
    ，僅得右轉即往畫面左方行駛；右方2線道（下稱右側車道
    ）行車方向背對監視器處，車輛皆從畫面左右方之其他道路
    行駛至該道路。此時左側車道之號誌燈（畫面左上方）為紅
    燈禁止通行，車輛皆停等於號誌燈前。後來全部行車方向正
    對監視器處之車輛皆停止。【00：55】一藍色無頂篷，車身
    上有白色文字之貨車（為被告所駕駛車輛，下稱A車）由畫
    面右方出現右轉至右側車道內線道。【01：06】A車沿右側
    車道內線道欲切至對向即左側車道，約莫行駛6個分隔白線
    間距後，車身微靠左側，車頭左偏向對向車道，無法從畫面
    看出有無打方向燈。同時對向即左側車道，有另一白色貨櫃
    貨車（下稱B車）出現，沿左側車道外線道緩速行駛，停等
    至左側車道外線道車流後方。【01：09】A車左側車頭已跨
    至對向車道，車身微靠左側停等在網狀線上，此時左側車道
    號誌燈由紅轉綠燈，前方停等車輛開始緩速起步，B車此時
    仍停等車流後方，應在A車欲行進方向左前方。同時A車約莫
    停頓1秒後，恢復往左轉方向行駛，車頭完全面向左側車道
    ，與左側車道行駛方向垂直，並移動橫跨左側內線道，往畫
    面左方即左側外車道人行道方向行駛，因畫面被標誌牌擋住
    ，無法看出B車右方即左側內線道有無來車。【01：12】畫
    面左上方即左側外線車道方向，有機車（為告訴人騎乘車輛
    ，下稱C車）出現，沿左側車道外線道向A車所在方向靠近，
    行進路線逐漸向右偏向外線車道旁線上（無法看出該路段劃
    設何種顏色線）。隨即A車至B車正後方，行進方向與B車方
    向垂直，車身完全被B車擋住，無法從影像看到。【01：13
    】A車車頭自B車後方出現，車身露出過半，行駛路線與C車
    行進方向垂直，車身擋在C車行進路線上，同時C車保持相同
    行進路線並逐漸往畫面右方即人行道旁線上偏移，最終騎行
    在線上，約莫半秒後，A車前車身行駛至人行道紅線上，並
    煞車急停在C車行進路線前方。因被A車擋住畫面，無法看出
    此時C車行進路線及位置。透過畫面左上方燈號標誌牌隱約
    可見遠處有車自A車、C車停止處後方行駛而出。【01：20】
    停等車流移動，可看見B車與A車之間並無其他車輛，後續畫
    面為A車與C車停等在原地之畫面等，有原審109 年2月11日
    勘驗筆錄附卷足憑（見原審卷第166至167頁），並有前引監
    視錄影翻拍畫面照片可憑。
　⒊賴致仲證述：我印象中現場沒有煞車痕，看不出來，沒有看
    到有明顯的，有刮地痕，就是車子倒地之後跟馬路摩擦的痕
    跡，機車碎片我記得有，但是很微小，幾乎很難發現，很小
    很小的碎片，感覺像是車禍碰撞造成的碎片，散落在地上，
    但是很少一點點而已，所以我就沒有畫在現場圖上面等語（
    見原審卷第141至142、246、249頁）。
　⒋被告於事故發生當日，在樹林分局柑園派出所為警製作談話
    紀錄，供稱：我於107年9月18日14時9分，在○○區○○路3段9
    號，駕駛汽車沿○○區○○路3段由樹林往三峽方向行駛在內側
    車道，於上述地點要左轉進去加油站內時，當時對向因為停
    等紅燈有車陣，我左轉時是穿越車陣，當我發現對向1部直
    行機車過來時，我就馬上煞車，我看到對方也煞車，但還是
    發生擦撞等語（見原審卷第209頁）。
　⒌互核前開各節，均可徵林廷奕所述其原本速度約每小時30至4
    0公里，碰撞前有按煞車，人車有倒地、機車與被告汽車右
    前保險桿處有碰撞等情應可認定。被告其後否認雙方車輛有
    碰撞云云，並非可採。
　⒍林廷奕雖另證稱：是發生碰撞後才倒地；我按煞車，車速降
    下來，那時重心已經不穩，但還沒有倒，撞到被告車子時機
    車還沒有完全倒，只是有一點傾斜的角度等語（見偵卷第56
    頁、原審卷第128至129頁），然觀之現場圖、現場刮地痕之
    照片、現場照片、林廷奕機車外觀毀損照片等，現場地面之
    刮地痕長1.9公尺，起於黃網線上外邊緣處往被告汽車方向
    而止於被告右前車輪旁，與林廷奕所述及標註其機車往左倒
    、最後2車碰撞位置是其機車前車輪與被告汽車右前方保險
    桿處之情相合；而林廷奕機車左側把手最外側金屬部位與煞
    車拉桿最外頂端之金屬部位均有明顯且嚴重之摩擦痕跡，顯
    非僅係碰撞後原地倒下所造成，應有相當時間與地面摩擦造
    成之毀損，而與上開長達1.9公尺之刮地痕相符，則被告前
    於偵查中所供：對方在我車輛外就摔車，帶著速度滑到我車
    旁一情（見偵卷第56頁），應可採信。至被告同時指稱林廷
    奕機車係在4至6米外就摔車云云，甚於原審審理中陳稱林廷
    奕跳車、在網狀線外70公分落地云云（見原審卷第38頁），
    自相矛盾，顯係誇大之詞，委無可採。
　⒎是承前所述，本案車禍事故過程應係被告駕駛前揭車輛，在
    新北市○○區○○路0段0號前，欲左迴轉進入路外之加油站，並
    起步行駛至網狀線處，適林廷奕騎乘上開機車沿新北市○○區
    ○○路0段往樹林方向直行而來，見狀煞車不及而人車倒地並
    往前滑行，撞及亦煞車停在該處之被告所駕駛車輛右前保險
    桿，應可認定。　
　㈢按汽車迴車前，應暫停並顯示左轉燈光或手勢，看清無來往
    車輛，並注意行人通過，始得迴轉，道路交通安全規則第10
    6條第5款定有明文。查：
　⒈本案依前開勘驗筆錄內容，在畫面時間01：09時，被告車輛
    左側車頭已跨至對向車道，車身微靠左側停等在網狀線上，
    此時左側車道號誌燈由紅轉綠燈，前方停等車輛開始緩速起
    步等情，亦即被告欲往左迴轉時，雖有暫停在路中央，但該
    時間，對向車道之號誌既已轉成綠燈，被告在迴轉時自不能
    僅觀察車輛因紅燈停等在網狀線外，卻忽略該車道去向燈號
    業已轉換，及車道上車輛已陸續開始啟動等情事，況縱使汽
    車停等在網狀線外，亦可能隨時有其他機車、慢車行駛而來
    ，此亦為上開道路交通安全規則所規範之「應看清來往車輛
    」，而非僅僅有暫停行為即足以免除其責任。被告一再辯以
    其有停車觀察，網狀線已經淨空，車輛已經停止云云，均尚
    不足免除其前揭注意義務。
　⒉而由被告先前供述指當時縱向車道（即告訴人行駛方向）是
    紅燈，車輛均在停等中等詞，而指告訴人沒有在網狀線處淨
    空、紅燈還繼續前行云云（見偵卷第9頁、原審卷第38頁）
    ，直至原審勘驗之後方就此節不爭執（見本院卷第67頁），
    更足見被告欲左迴轉進入路外加油站時，僅注意網狀線淨空
    ，網狀線外車輛停止之狀態，而疏未注意該行向車輛之遵行
    號誌業已轉換為綠燈，車輛已經開始起步，更未注意停等之
    汽車旁可能有其他車輛行駛而來之情形，而依當時天候晴、
    日間自然光線、柏油路面乾燥、無缺陷、無障礙物、視距良
    好，有道路交通事故調查報告表㈠可參（見偵卷第19頁），
    並無不能注意之情事，被告竟在迴轉前疏未充分確認對向車
    道之來車行駛動向，以致肇事，其就本件車禍之發生自有過
    失。
　⒊且本案經檢察官囑託新北市政府車輛行車事故鑑定委員會、
    車輛行車事故鑑定覆議委員會鑑定、覆議，均認：「一、左
    明立駕照吊銷駕駛自用小貨車，迴轉時未注意來往車輛，為
    肇事主因。二、林廷奕駕駛大型重型機車，未注意車前狀況
    ，為肇事次因。」有新北市政府車輛行車事故鑑定會108年4
    月3日新北車鑑字第0000000號鑑定意見書、新北市政府交通
    局108年6月27日新北交安字第0000000000號函在卷可查（見
    偵卷第71至72、95頁），亦同本院之認定（就告訴人與有過
    失部分詳後述）。
　⒋從而，被告就本件車禍事故之發生有迴轉時未注意來往車輛
    之過失，告訴人因此車禍事故受有前揭傷害，被告過失行為
    與告訴人之受傷結果間，有相當因果關係，足堪認定。
　㈣被告其他辯解不可採之說明：
　⒈被告辯稱：本件係告訴人駛出路面邊線並行駛在路邊紅色油
    漆線上而自摔，告訴人所受傷害是因自己之危險駕駛行為所
    致，與被告駕駛行為無關云云。然依前揭勘驗筆錄內容，雖
    有告訴人向右偏向外線車道旁線、騎在線上之情，然此部分
    行駛過程均未見告訴人有搖晃而不能控制車輛之情，且證人
    即告訴人亦證述係看到被告車輛後按煞車，車速降下來，重
    心已經不穩等情（見原審卷第128頁），是被告辯稱是告訴
    人行駛在油漆線上而自摔，與其無關云云，尚非可採。
　⒉按刑法上之過失，其過失行為與結果間，在客觀上有相當因
    果關係始得成立。所謂相當因果關係，係指依經驗法則，綜
    合行為當時所存在之一切事實，為客觀之事後審查，認為在
    一般情形下，有此環境、有此行為之同一條件，均可發生同
    一之結果者，則該條件即為發生結果之相當條件，行為與結
    果即有相當之因果關係。反之，若在一般情形下，有此同一
    條件存在，而依客觀之審查，認為不必皆發生此結果者，則
    該條件與結果不相當，不過為偶然之事實而已，其行為與結
    果間即無相當因果關係，有最高法院76年台上字第192號判
    決先例可資參照。然本案中受有傷害者係告訴人，自應就被
    告之行為而非告訴人之行為，採取相當因果關係為審查，亦
    即如無被告本件未看清無來往車輛即貿然迴車之過失行為，
    告訴人是否於一般情形下，均會發生交通事故而受有傷勢，
    而認定本案被告駕駛車輛若能確實注意來往車輛，是否可避
    免交通事故之發生，至於告訴人有無違反道路交通安全規則
    所揭櫫注意義務之行為，則屬告訴人是否與有過失之問題。
    本件告訴人騎乘機車行經事發路段時，在網狀線前面左側有
    車子擋住視線，行車時速大概每小時30到40公里，沒有注意
    到當時有車輛從對向車道要左轉等節，已如前開證人即告訴
    人所述，堪認告訴人亦有未注意車前狀況之過失，此亦為上
    開鑑定及覆議意見所同認。然告訴人之與有過失，至多僅能
    在對被告量刑時作為審酌事項，或係民事損害賠償事件中，
    得酌予減輕被告賠償責任之問題，尚不能因此解免被告之過
    失刑事責任。被告以告訴人就本件車禍事故亦有過失，而欲
    主張免除自己之過失責任，並非可採。
　⒊證人即被告之配偶高妙玲雖證述：當時我們在內側準備轉彎
    ，有確定大家車都停了，我們才轉動，要進站不用加速，對
    向內車道有車，外側我不太記得，可是我知道兩邊都停止了
    ，我有協助被告確認對向車輛都是完全停止的狀態，就打左
    轉燈進去，車頭已經到水溝蓋底了，等於再往前一下子就進
    到加油站；我先跟人家講話，後來車子就停止了，我就問為
    什麼不走，被告說好像看到1部車子，可是就不見了，他就
    說他先下車看看，叫我先不要動，我還搞不清什麼回事，我
    完全都沒有看到機車，後來我下車一看，怎麼會有摩托車就
    在我們車子旁邊，可是我們車子在那個時候沒有什麼動，穩
    穩停在那邊，我什麼都沒看到，什麼感覺都沒有，包括碰撞
    都沒有，我們車子沒有跟別的車發生碰撞，停車之前我沒有
    感覺到車身有稍微晃動，下車之後，車子沒有遭受到撞擊的
    痕跡，鈑金沒有凹下去，沒有刮痕，車況都很好，然後被告
    跟那個騎士把摩托車牽起來移到旁邊去，我有去關心騎士，
    我搞不清楚他人到底怎麼回事，只知道他車離我們車很遠，
    他車倒在那邊等語（見原審卷第78至80、87至93頁）。然車
    輛停止後欲重新起步，本要加速始能前進，高妙玲上開所述
    要進站不用加速云云，已難採信；其又稱告訴人機車離被告
    車輛很遠乙節，更與告訴人前開證述，及被告自陳告訴人機
    車倒在我車子旁邊，前輪在我前輪位置等語歧異（見本院卷
    第68頁）；且依高妙玲所述在事發前沒有發現告訴人機車，
    以及本來在與他人說話，後來發現車子停止才詢問被告等情
    ，更可見其並非完全專注於本案車輛四周路況。從而，高妙
    玲對事發前經過之證詞可信性本值懷疑，其所證被告車輛與
    告訴人機車並未發生碰撞等語，均不足為有利於被告之認定
    。
  ㈤綜上所述，被告否認就本件車禍事故發生有過失，並非可採
    。本件事證明確，被告犯行堪以認定，應依法論科。
參、論罪及撤銷改判之說明：　　
一、論罪：
　㈠被告行為後，刑法第284條之規定業經修正，並經總統於108
    年5月29日公布，於108年5月31日施行，修正前刑法第284條
    規定「因過失傷害人者，處6月以下有期徒刑、拘役或5百元
    以下罰金；致重傷者，處1年以下有期徒刑、拘役或5百元以
    下罰金（第1項）。從事業務之人，因業務上之過失傷害人
    者，處1年以下有期徒刑、拘役或1千元以下罰金；致重傷者
    ，處3年以下有期徒刑、拘役或2千元以下罰金（第2項）。
    」（依刑法施行法第1條之1第1項、第2項前段規定，上開罰
    金刑之貨幣單位為新臺幣，且就所定數額提高為30倍），修
    正後刑法第284條則規定「因過失傷害人者，處1年以下有期
    徒刑、拘役或10萬元以下罰金；致重傷者，處3年以下有期
    徒刑、拘役或30萬元以下罰金。」，並刪除第2項業務過失
    傷害之處罰規定，經比較新舊法，修正後刑法第284條前段
    規定將法定刑有期徒刑部分提高為1年有期徒刑，罰金刑之
    上限則提高為新臺幣（下同）10萬元，是修正後之法律對於
    被告並無較有利，依刑法第2條第1項前段規定，即應適用修
    正施行前刑法第284條第1項前段之規定。
  ㈡按汽車駕駛人，無駕駛執照駕車、酒醉駕車、吸食毒品或迷
    幻藥駕車、行駛人行道或行經行人穿越道不依規定讓行人優
    先通行，因而致人受傷或死亡，依法應負刑事責任者，加重
    其刑至2分之1，道路交通管理處罰條例第86條第1項定有明
    文。再按刑法總則之加重，係概括性之規定，所有罪名均一
    體適用；刑法分則之加重，係就犯罪類型變更之個別犯罪行
    為予以加重，成為另一獨立之罪名。道路交通管理處罰條例
    第86條第1項關於汽車駕駛人，行經行人穿越道不依規定讓
    行人優先通行，因而致人受傷或死亡，依法應負刑事責任者
    ，加重其刑至2分之1之規定，係就刑法第276條第1項之過失
    致人於死罪、同條第2項之業務過失致人於死罪，同法第284
    條第1項之過失傷害（及致重傷）罪、同條第2項之業務過失
    傷害（及致重傷）罪之基本犯罪類型，對於加害人為汽車駕
    駛人，於從事駕駛汽車之特定行為時，於行經行人穿越道之
    特定地點，不依規定讓行人優先通行，因而致人受傷或死亡
    之特殊行為要件予以加重處罰，已就上述刑法第276條第1、
    2項，同法第284條第1、2項各罪犯罪類型變更之個別犯罪行
    為予以加重，而成另一獨立之罪名，自屬刑法分則加重之性
    質（最高法院92年度第1次刑事庭會議決議、99年度台非字
    第198號判決意旨參照）。次按駕駛執照為駕駛之許可憑證
    ，駕駛執照被吊扣或吊銷，自不得駕駛車輛。是駕駛人雖有
    合格駕照，但因駕駛違規，經吊扣或吊銷駕駛執照後，均屬
    無許可駕駛車輛之憑證，自不得駕駛車輛，並視同「無照駕
    駛」，最高法院91年度台上字第5274號判決意旨亦同此。查
    被告所考領之自用小客車駕駛執照，業經公路監理機關於10
    7年7月20日起吊銷，吊銷期間至110年7月19日屆滿，如前所
    述，是被告於駕駛執照吊銷期間而仍駕駛自用小客貨車，因
    而致告訴人受傷之所為，係犯道路交通管理處罰條例第86條
    第1項、修正前刑法第284條第1項前段之汽車駕駛人無駕駛
    執照駕車過失致人受傷罪。
  ㈢被告在車禍發生後留在現場，並於有偵查犯罪職權之公務員
    知悉其犯行前，即向前往處理之樹林分局柑園派出所員警賴
    致仲承認肇事一節，業據告訴人在偵查中證述明確（見偵卷
    第56頁），並有被告前開經警製作之談話紀錄表記載可參（
    見原審卷第209頁），堪認被告已合於自首要件，應依刑法
    第62條前段之規定減輕其刑（被告所為依道路交通管理處罰
    條例第86條第1項加重係另成立獨立之罪名，如前所述，自
    不另說明先加後減，附此敘明）。　
二、撤銷改判之說明：
　㈠原審就被告上開犯行，予以論罪科刑，固非無見，惟：本件
    車禍事故發生之過程應係告訴人因突見被告車輛，煞車不及
    而人車倒地並往前滑行，撞及亦煞車停止之被告所駕駛汽車
    之右前方保險桿，如前說明，原判決依告訴人之指訴認定係
    告訴人機車與被告車輛發生碰撞始人車倒地，容有未洽。　
  ㈡被告上訴意旨仍執前詞否認犯行，業經本院逐一論駁如前，
    其上訴為無理由。惟原判決有上開可議之處，自應由本院予
    以撤銷改判。　
 ㈢爰以行為人之責任為基礎，審酌被告駕駛車輛於左迴轉時未能
   確實看清往來車輛之動態，即貿然迴轉欲駛入路外之加油站
   以致肇事，造成告訴人受有前開傷勢，告訴人所受傷勢非屬
   輕微，然其就此車禍發生亦與有過失，而被告肇事後始終未
   能正視己過，亦未能與告訴人達成和解或賠償損失，難謂態
   度良好；兼衡被告前於100年、107年間2次因不能安全駕駛致
   交通危險案件經判處罪刑確定，有本院被告前案紀錄表可稽
   ，益見其駕駛車輛常未能遵守道路交通安全規則之陋習，另
   自陳大學畢業之智識程度、工作為修理冷氣、月收入約新臺
   幣4萬元、已婚、有2成年子女之家庭生活狀況等一切情狀（
   見原審卷第260頁），量處如主文第二項所示之刑，並諭知易
   科罰金之折算標準。
據上論斷，應依刑事訴訟法第369條第1項前段、第364條、第299
條第1項前段，判決如主文。
本案經臺灣新北地方檢察署檢察官林建良提起公訴，臺灣高等檢
察署檢察官黃士元到庭執行職務。
中　　華　　民　　國　　109 　年　　7 　　月　　28　　日
                  刑事第十四庭  審判長法　官  黃斯偉
                                      法　官  紀凱峰
                                      法　官  黎惠萍
以上正本證明與原本無異。
不得上訴。
                                      書記官  李格瑤
中　　華　　民　　國　　109 　年　　7 　　月　　30　　日
附錄：本案論罪科刑法條全文
道路交通管理處罰條例第86條第1項
（刑責之加重及減輕）
汽車駕駛人，無駕駛執照駕車、酒醉駕車、吸食毒品或迷幻藥駕
車、行駛人行道或行經行人穿越道不依規定讓行人優先通行，因
而致人受傷或死亡，依法應負刑事責任者，加重其刑至二分之一
。
修正前中華民國刑法第284條第1項
（過失傷害罪）
因過失傷害人者，處6月以下有期徒刑、拘役或5百元以下罰金，
致重傷者，處1年以下有期徒刑、拘役或5百元以下罰金。